【裁判字號】    97,再易,31
【裁判日期】    971030
【裁判案由】    再審之訴
【裁判全文】
臺灣臺中地方法院民事判決  97年度再易字第31號
再審原告    乙○○
再審被告    甲○○
上列當事人間請求損害賠償事件，再審原告對於中華民國97年8
月29日本院97年度簡上字第124 號確定判決提起再審，本院判決
如下：
    主  文
再審之訴駁回。
再審訴訟費用由再審原告負擔。
    事實及理由
一、按再審之訴，應於30日之不變期間內提起。前項期間，自判
    決確定時起算，判決於送達前確定者，自送達時起算；其再
    審之理由發生或知悉在後者，均自知悉時起算，民事訴訟法
    第500 條第1 項、第2 項前段定有明文。本件再審原告於民
    國97年9 月3 日收受本院97年度簡上字第124 號判決，該判
    決於9 年8 月29日宣示，不得上訴第3 審，再審原告於97年
    9 月24日提起本件再審之訴，有本院收狀章可稽，未逾30日
    之不變期間，揆諸前揭規定，本件再審之訴自屬合法，先予
    敘明。
二、按再審之訴顯無再審理由者，得不經言詞辯論，以判決駁回
    之，民事訟訴訟法第502 條第2 項定有明文。
三、再審原告主張：
  (一)本件再審原告援引民法第738 條第3 款規定撤銷和解之意思
    表示，而原確定判決就當事人「資格」認無錯誤可言，其認
    定有適法上之不當：
    1.實體法、程序法上並未就當事人「資格」、當事人「適格
      」而為明文之規定，然法理通說認當事人「資格」乃個別
      法律關係之利害關係人，就該法律關係有當事人資格。依
      民法第1 條規定「民事，法律所未規定者，依習慣；無習
      慣者，依法理」當事人資格既無明文，又非習慣，而援引
      法理認定是。
    2.原審判決對於本件事故之事實認定錯誤，而致適用法規不
      當：「查本件上訴人與訴外人鄧秋景、被上訴人三方發生
      車禍」事實為再審原告與訴外人鄧秋景兩車擦撞，而後再
      審被告車撞擊鄧秋景車，為兩個二方車禍事件，且二車禍
      事故相距時間最少十秒鐘以上，並非原審確定判決認定之
      「三方發生車禍」，兩車禍事故固均與訴外人鄧秋景有關
      ，然兩車禍事故間，再審原告與再審被告卻是毫無關聯性
      存在，既非利害關係之相對人，則無以形成法律關係之當
      事人資格，是以兩造無法律關係之原因事實存在，而為和
      解契約之法律行為，其當事人「資格」顯有錯誤，至為顯
      然，原審確定判決誤認事實而致適用法理、法規不當灼然
      可見。
  (二)就民法第738 條第3 款「重要之爭點有錯誤」部分，原確定
    判決捨上開明文規定不予適用，而據最高法院77年度第19次
    民事庭會議決議 (一)， 為駁回再審原告上訴之理由，顯然
    不適用法規：
    1.上開決議內所謂之「創設」「認定」並無有力之學說可予
      支持，其兩者之間本已模稜兩可，無法界定，早為學者所
      指摘，稍有法學知識者亦可直指其論述矛盾、法理不通，
      原確定判決引以為據，而為駁回再審原告之上訴，顯然論
      理用法不當。
    2.按民法第738 條之立法理由明示「…然若和解所依據之…
      或當事人之一方，對於他方當事人之資格，或對於重要之
      爭點有錯誤而為和解者，此種情事，均關重要，既反乎真
      實符合之主義，自仍許當事人據為撤銷之理由，以保護其
      利益。故設本條以明其旨。」，實務判決亦復如是，就連
      同法第736 、737 條和解之定義、效力之立法理由亦無所
      謂「和解本質為創設或認定」之分別或論述，可證原確定
      判決援引最高法院77年度第19次民事庭會議決議 (一)之
      論理而駁回再審原告之上訴，有不適用法律明文規定的錯
      誤。
    3.又上揭最高法院決議所議決之提案問題，與本件原因事實
      並不相同。是以原確定判決援引該決議，以駁回再審原告
      所據民法第738 條第3 款規定而為之上訴，顯然又一次適
      用法規錯誤。
  (三)原確定判決之自由心證認：「上訴人並無撞擊被上訴人駕駛
    之『營業小客車』，於上訴人簽署和解書時知之甚詳，…上
    訴人對於雙方責任歸屬如有爭執，應據理力爭，當無因被上
    訴人『再三誣稱』與員警『誤導』即簽署和解書之理。」原
    確定判決站在專業執法者（知法用法）之立場而為此論述，
    實有悖於論理法則與經驗法則；路人皆知，一般民眾於發生
    車禍後，無不驚嚇得不知所措，已令人六神無主，且在警局
    受員警之盤問、指摘、誤導下，其如何能據理力爭？此實無
    期待可能性。原確定判決之心證不符經驗法則至明。
  (四)本件於二審準備程序、合議審理時，再審被告對於再審原告
    之上訴理由，均表示「無意見」，並無任何反駁之主張，依
    當事人進行主義、及民事訴訟法第280 條第1 項「當事人對
    於他造主張之事實，於言詞辯論時不爭執者，視同自認。」
    原確定判決應即為有利於再審原告之判決，然原確定判決卻
    未依全辯論意旨、經驗法則，即引據上開決議，而為不利於
    再審原告之判決，實有違民事訴訟法第222 條第1 、3 項程
    序之規定。爰依民事訴訟法第496 條第1 項第1 款之規定，
    提起本件再審，並聲明求為判決：1.原確定判決廢棄。2.再
    審被告在前審第一審之訴駁回。
四、本件未經言詞辯論程序，再審被告亦未提出聲明或陳述。
五、按民事訴訟法第496 條第1 項第1 款所謂適用法規顯有錯誤
    者，係指就事實審確定之事實，判斷其法律上之效果，適用
    法規，顯有錯誤，或與司法院現尚有效及大法官會議之解釋
    ，或最高法院尚有效之判例顯然違反者而言，法院漏未斟酌
    證據、認定事實錯誤、其證據取捨不當或判決有不備理由之
    情形，要皆與適用法規顯有錯誤有間，不得據為再審理由，
    最高法院57年台上字第1091號、63年台再字第67號、63年台
    上字第880 號判例及77年台再字第54號判決足資參照。經查
    ：
  (一)再審原告指摘原確定判決就當事人「資格」認無錯誤可言，
    其認定有適法上之不當云云。然本件原確定判決依據證據調
    查結果，認定：再審原告與訴外人鄧秋景、再審被告三方發
    生車禍，因而簽署和解書，本件和解書之和解對象為再審被
    告，當無當事人「資格」錯誤可言。從而再審原告簽署和解
    書時，有無他方當事人資格錯誤之情形，應屬原審取捨證據
    及認定事實範疇，再審原告此部分主張應屬指摘原確定判決
    認定事實之錯誤，而非法院於認定事實，適用法規有錯誤或
    違背解釋或判例之情形，再審原告此項主張，顯與適用法規
    顯有錯誤有別，顯難認其以此提起再審之訴為有理由。
  (二)再審原告另主張和解本質為創設或認定與民法第738 條和解
    之撤銷－和解與錯誤之關係無何關聯性，原審判決以本件和
    解之本質核應屬「創設」性質，而駁回再審原告之上訴，亦
    具有適用法規錯誤之再審事由云云。惟原確定判決所確定之
    事實為再審原告與訴外人鄧秋景、再審被告三方發生車禍，
    再審原告簽署和解書，同時給付再審被告2 萬元（拖吊費及
    汽車修理期間薪資補帖），並同意再審被告所有之5Q- 563
    營業自小客車由再審原告修復之和解內容整體觀察，再審原
    告顯然係藉由成立他種之法律關係或以單純之無因性債務約
    束，取代兩造間原有侵權行為（車禍）責任歸屬，避免三方
    爭執不休等情，依此而為法律上之判斷，認定兩造對於當事
    人之資格及當時乃就車禍事故損害賠償法律關係而為和解之
    重要爭點既無錯誤，已無從認為有合於民法第738 條第3 款
    所定之錯誤存在，自不能僅以嗣後台灣省彰化縣區車輛行車
    事故鑑定委員會對其有利之鑑定意見，主張其與再審被告間
    之原有侵權行為法律關係有何重要爭點錯誤可言，自不得依
    民法第738條第3款規定撤銷系爭和解之意思表示，綜此，原
    確定判決並無適用法規顯有錯誤之情形，再審原告前揭主張
    ，核無可取。
  (三)再審原告又以：原確定判決之自由心證認：「上訴人並無撞
    擊被上訴人駕駛之『營業小客車』，於上訴人簽署和解書時
    知之甚詳，…上訴人對於雙方責任歸屬如有爭執，應據理力
    爭，當無因被上訴人『再三誣稱』與員警『誤導』即簽署和
    解書之理。」有悖於論理法則與經驗法則，且再審被告對於
    再審原告之上訴理由，均表示「沒有意見」，並無任何反駁
    之主張，依當事人進行主義，及民事訴訟法第280 條第1 項
    之規定，原確定判決應即為有利於再審原告之判決，故原確
    定判決已違反民事訴訟法第222 條第1 項、第3 項而有同法
    第496 條第1 項第1 款所定適用法規顯有錯誤之情形云云。
    惟查，揆諸前開說明，有關調查證據及認定事實之事項，非
    屬適用法規顯有錯誤，再審原告不得據以提起再審之訴。另
    再審被告於本院前程序審理中已對再審原告之上訴聲明駁回
    再審原告之上訴，兩造並在前訴訟之準備程序中確認訴訟之
    爭點在於再審原告上開和解之意思表示是否出於錯誤？再審
    原告撤銷其意思表示有無理由？有前程序準備程序筆錄足稽
    ，可見再審被告對再審原告之上訴，並非表示「無意見」，
    亦無再審被告視同自認之情事，則再審原告此部分主張，亦
    屬無稽。
六、綜上所述，本件再審原告所稱原確定判決有適用法規錯誤等
    情，經本院審酌結果，與該條款所規定之要件並不相符。從
    而，其提起本件再審之訴，顯無理由，爰不經言詞辯論，予
    以駁回。
七、據上論結：本件再審之訴為顯無理由，依民事訴訟法第502
    條第2 項、第78條，判決如主文。
中    華    民    國    97    年    10    月    30    日
                  民事第四庭    審判長  法  官  王  銘
                                        法  官  呂麗玉
                                        法  官  郭佳瑛
正本係照原本作成
本判決不得上訴
中    華    民    國    97    年    10    月    30    日
                                        書記官  謝明倫


司法院資訊處製作；財團法人民間司法改革基金會備份。
